臺灣高等法院刑事判決　　　　　　　　95年度上訴字第3418號
上　訴　人　臺灣板橋地方法院檢察署檢察官
被　　　告　壬○○
上列上訴人因被告詐欺等案件，不服臺灣板橋地方法院95年度訴
字第319號，中華民國95年6月5日第一審判決（起訴案號：臺灣
板橋地方法院檢察署94年度偵字第20741號），提起上訴，本院
判決如下：
    主  文
原判決關於壬○○部分撤銷。
壬○○連續幫助意圖為自己不法之所有，以詐術使人將本人之物
交付為常業，處有期徒刑陸月；減為有期徒刑參月。
    事  實
一、爰有癸○○（業經本院以95年度上訴字第3418號判處有期徒
    刑壹年陸月）自民國（下同）94年7月間起、戊○○（業經
    本院以95年度上訴字第3418號判處有期徒刑壹年參月確定）
    自94年8月間起、庚○○（業經本院以95年度上訴字第3418
    號判處有期徒刑壹年參月確定）自94年10月起，均明知以黃
    嘉浪（綽號成董）、黃嘉錄（綽號小周，後二人現因案藏匿
    大陸，刻由警方追緝中）為首之詐騙集團，專以人頭電話，
    利用「假綁架、真詐欺」、「假冒金融犯罪防治中心謊稱積
    欠信用卡債務或金融帳戶資料外洩」、「網路購物詐欺」等
    詐騙方式，使不特定人陷於錯誤，而為常業詐欺之犯行；竟
    仍與黃嘉浪、黃嘉錄為首之詐騙集團成員，共同基於常業詐
    欺之犯意聯絡，自上揭時間參加該集團起，使用黃嘉浪、黃
    嘉錄之弟黃嘉銘（業經原審判處有期徒刑1年4月）先前陸續
    在臺北市大同區○○○路○段3號8樓、臺北市○○區○○路5
    段150巷433號2樓、臺北縣三重市○○街155巷2號4樓、臺北
    縣三重市○○○路256巷8號1樓、臺北縣中和市○○路989巷
    2 號2樓之3、臺北縣板橋市○○路○段6號25樓之2等處申請
    數十支室內電話，並事先申請「指定轉接」功能，再由王隆
    源（業經原審判處有期徒刑1年）利用其擔任中華電信公司
    西區營業處裝移機外包商工作之便利，接受黃嘉浪、黃嘉錄
    透過黃嘉銘所告知欲轉接之行動電話號碼後，即到達上開裝
    機現場，在分裝箱上插上話機按「＃77」後，接著按上開所
    欲轉接之電話號碼後，再按「＃」完成轉接工作；以此層層
    轉接之方式，使黃嘉浪、黃嘉錄為首之詐騙集團便於遂行上
    開詐欺犯行。旋由該詐欺集團不詳姓名成員，施用不詳之詐
    術，而於附表一所示之時間、地點，使蕭秀珠等51位被害人
    陷於錯誤，持金融卡前往鄰近之自動櫃員機或至金融機構臨
    櫃或以語音轉帳方式，按照詐騙集團成員電話中之指示操作
    ，誤將帳戶內之存款轉帳匯至渠等所收購之人頭帳戶內（詳
    細之詐騙時間、被害人、方式、匯入帳戶、金額等均詳如附
    表一所示）。再由癸○○依照黃嘉浪、黃嘉錄之指示，分配
    由其自己或戊○○或庚○○將款項領出，由其等平分得詐騙
    金額的一成，其餘金額由癸○○依照黃嘉浪、黃嘉錄之指示
    匯入指定帳戶內。
二、壬○○預見將其所購得之他人名義銀行、郵局等金融機構帳
    戶轉售他人，將有幫助他人利用以之匯入犯罪所得款項，用
    以犯常業詐欺罪之可能性，仍不違背本意之情況下，自94年
    7月間起，基於幫助上揭詐欺集團行使詐術之概括犯意，為
    收購銀行、郵局帳戶之犯行，並以每個帳戶三千至四千元之
    代價連續先後多次轉賣附表一所示顧小鳳、蘇曉娟、翁蓉嫻
    、翁宇興、萬彩英、劉景方等郵局及銀行帳戶予黃嘉浪、黃
    嘉錄為首之詐騙集團成員，以此行為幫助提供人頭帳戶，以
    利上揭詐欺集團於詐欺時供被害人匯入款項之用。
三、嗣經警於94年11月29日，分別：
  (一)在癸○○位於臺北市○○區○○街40巷2弄6號3樓住處扣得
    渠等購得供詐欺犯罪用之人頭帳戶之存摺96本（詳如附表二
    編號1至編號96）、提款卡49張（詳如附表三編號1至編號49
    ）、印章43枚（詳如附表七編號1至編號43），葉智勇等人
    名義之身分證、健保卡、戶口名簿、駕照（詳如附表四），
    癸○○所有之紅色NOKIA手機一支（含SIM卡0000000000號一
    張，詳如附表五編號1），及癸○○所有與本案無之現金新
    臺幣（下同）11萬3800元、記事本3本、手機16支（詳如附
    表六編號1）。
  (二)在戊○○位於臺北縣三重市○○街264巷11號3樓住處扣得其
    所有供本件犯罪用之行動電話一支（含門號0000000000號
    SIM卡一張，詳如附表五編號2），以及其所有非供本案犯罪
    用之存摺2本（詳如附表六編號3）。
  (三)在庚○○位於臺北縣三重市○○路122號之2住處扣得供詐欺
    犯罪用之人頭帳戶朱郡妤之存摺1本（詳如附表二編號97）
    、提款卡1張（詳如附表三編號50）、印章1枚（詳如附表七
    編號44），其所有供本件犯罪用之行動電話一支（含000000
    0000號SIM卡一張，詳如附表五編號3），以及其所有非供本
    案犯罪用之存摺3本及提款卡3張（詳如附表六編號2）。
  (四)在壬○○位於臺北縣新莊市○○街71號9樓住處扣得其所有
    非供本案犯罪所用如附表六編號4所示之物品；而查獲。
四、案經辛○○、甲○○、丙○、丑○○、子○○、寅○○、乙○○、己○○、丁○○告訴暨內政部警政署刑事警察局移送
    臺灣板橋地方法院檢察署檢察官偵查起訴。
    理  由
一、被告壬○○經本院合法傳喚，雖未於言詞辯論期日到庭，然
    該被告對於上開犯罪事實，已迭次在警詢、檢察官偵查、原
    法院審理時自白在卷。復查：
  (一)證據能力部分：
    1.本件卷附各自動櫃員機交易明細表、存摺明細表、郵政跨
      行匯款申請書、郵政國內匯款執據、存款存根、匯出匯款
      回條、匯款申請書、跨行匯款回單、匯款通知書，為銀行
      和郵局在業務上製作之證明文書，因均係於通常業務上不
      間斷利用電子設備而為規律之記載，記錄時亦無預見日後
      將作為證據之偽造動機，其虛偽之可能性較小，又無顯有
      不可信之情況，上揭業務文書依刑事訴訟法第159條之4規
      定，亦得為證據。
    2.按被告以外之人（包括證人、鑑定人、告訴人、被害人及
      共同被告等）於審判外之陳述雖不符刑事訴訟法第159條
      之1至之4等四條之規定，而經當事人於審判程序同意作為
      證據，法院審酌該言詞陳述或書面陳述作成時之情況，認
      為適當者，亦得為證據；當事人、代理人或辯護人於法院
      調查證據時，知有刑事訴訟法第159條第1項不得為證據之
      情形，而未於言詞辯論終結前聲明異議者，視為有前項之
      同意，同法第159條之5定有明文。查，共犯黃嘉銘、黃嘉
      浪、黃嘉錄，及如附表一所示告訴人辛○○等、被害人阮
      學文等於警詢中之供證，雖屬被告以外之人於審判外之言
      詞陳述；報案三聯單、詐騙帳戶通報警示、詐騙電話斷話
      簡便格式表、受理各類案件紀錄、語音約定帳號維護資料
      、網頁內容、剪報、監聽譯文、室內電話義務申請書、跟
      監照片以及內政部警政署入出境管理局95年4月28日境信
      慧字第09510092900號函暨入出境資料，雖屬被告以外之
      人於審判外之書面陳述，且無符合同法第159條之1至之4
      等前4條之情形，但該等證言、證物，經原審當庭提示，
      被告均回答「沒意見」，而未經當事人於言詞辯論終結前
      聲明異議，是該等證言、證物，依刑事訴訟法第159條之5
      第2項規定，應具有證據能力；合先敘明。
  (二)本案被害人等有遭人利用「假綁架、真詐欺」、「假冒金融
    犯罪防治中心謊稱積欠信用卡債務或金融帳戶資料外洩」、
    「網路購物詐欺」等詐騙方式，致陷於錯誤，持金融卡前往
    鄰近之自動櫃員機或至金融機構臨櫃或以語音轉帳方式，按
    照詐騙集團成員電話中之指示操作，將帳戶內之存款轉帳匯
    至如附表一所示人頭帳戶內之事實，業據附表一所示告訴人
    辛○○等及被害人阮學文於警詢中指述綦詳，並有自動櫃員
    機交易明細表、存摺明細表、郵政跨行匯款申請書、郵政國
    內匯款執據、報案三聯單、詐騙帳戶通報警示、詐騙電話斷
    話簡便格式表、受理各類案件紀錄、語音約定帳號維護資料
    、網頁內容、存款存根、匯出匯款回條、匯款申請書、跨行
    匯款回單、匯款通知書、剪報（均詳如附表一所示）、監聽
    譯文、室內電話義務申請書、跟監照片以及內政部警政署入
    出境管理局95年4月28日境信慧字第09510092900號函暨入出
    境資料等附卷可參。如附表一所示告訴人、被害人於警詢中
    之指述，自屬可信；渠等指述之此部分事實，亦可認定。
  (三)參以，原審同案被告黃嘉銘於警詢中供述：（問：00-00000
    000申裝地：北市○○○路○段3號8樓、00-0000000 0申裝地
    ：北市○○路○段150巷433號2樓、00-00000000申裝地：北
    縣三重市○○街155巷2號4樓、00-00000000申裝地：北縣中
    和市○○路989巷2號2樓之3、00-00000000申裝地：北縣板
    橋市○○路○段6號25樓之2等地址係何人的地址？為何你會
    分別申租數十線路電話於前開處所？）北市○○○路○段3號
    8樓、北市○○路○段150巷433號2樓、北縣中和市○○路989
    巷2號2樓之3申租的電話我不知道該地址為何人之處所，申
    租電話用意我也不知道，是黃嘉浪叫我申請裝機的；北縣三
    重市○○街155巷2號4樓是我四舅舅的家，是黃嘉浪叫我申
    請裝機的，用意是工作用。北縣板橋市○○路○段6號25樓之
    2是我朋友綽號「阿雄」的家，阿雄是我在台北工作認識的
    朋友，是黃嘉浪叫我申請裝機的，用意是工作用；（問：警
    方提示編號4支電話監聽譯文，所談內容意義為何？）譯文
    中之綽號「董仔」之人是指黃嘉浪；我們談話內容是我要告
    訴綽號「511」之人只要幫我轉接我名下的電話，其他的事
    情都去找黃嘉浪云云（見偵字第20741號卷第51頁）。原審
    同案被告王隆源於警詢中供述：（問：你現任職何工作？）
    我現任職中華電信公司西區營業處裝移機外包商之工作；（
    問：你是如何與黃嘉浪及黃嘉銘聯繫？）我都是用行動電話
    0000 000000、0000000000與董仔黃嘉浪00000000000聯繫，
    阿弟仔黃嘉銘則是打0000000000相互聯繫；（問：你是負責
    該集團何種工作項目？請你詳述？）我只是負責他們提供之
    中華電信室內電話做轉接工作，每次都是黃嘉銘撥打我的行
    動電話然後提供要轉接的電話號碼及申裝地點，我則到現場
    去做轉接工作；（問：你是如何轉接？）我是受雇他們到現
    場然後照他給我的電話號碼在分裝箱插上話機按＃77然後再
    按他提供欲轉接之號碼後再按＃完成；（問：你轉接一支電
    話得到酬庸多少錢？）轉接一支成功費用是500元，然後他
    們會直接匯入我所提供帳戶內（中國信託商業銀行00000000
    0000）；（問：你總共轉接成功過幾支電話？）答：全部大
    概成功有十幾支電話；（問：你轉接的地方都在哪？）在三
    重、板橋、臺北市都有；（問：警方根據你跟黃嘉銘之通連
    紀錄你到台北縣三重仁政街155巷2號4樓樓梯之分線箱你將
    00000000及00000000轉接到0000 000000及00000000轉00000
    00000有沒有這兩件？）有這件轉接工作；（問：你是否至
    臺北市○○○路○段台北橋下水晶大樓將00000000轉接至000
    0000000這件？）有等語（見偵字第2125號卷第182頁、第18
    3頁）。此外，有扣案如附表二所示之物品可證。是被告壬○○之自白核與事實相符，堪以採信。
  (四)本件事證已臻明確，被告壬○○之犯行堪以認定，應予依法
    論科。
二、論罪法條：
  (一)按行為後法律有變更者，適用行為時之法律，但行為後之法
    律有利於行為人者，適用最有利於行為人之法律，修正後刑
    法第2條第1項定有明文。此條規定係規範行為後法律變更所
    生新舊法律比較適用之準據法，本身尚無新舊法比較之問題
    ，於新法施行後，應一律適用新法第2條第1項之規定，為「
    從舊從輕」之比較，先予敘明。再按本次法律變更，比較時
    應就罪刑有關之共犯、未遂犯、想像競合犯、牽連犯、連續
    犯、結合犯，以及累犯加重、自首減輕暨其他法定加減原因
    （如身分加減）與加減例等一切情形，綜其全部罪刑之結果
    而為比較（最高法院95年5月23日95年度第8次刑庭會議決議
    參照）。又被告行為後，刑法業於94年2月2日經總統以華總
    一義字第09400014901號令修正公布，並於95年7月1日施行
    。其中：
    1.於94年1月7日修正公布並於95年7月1日施行之新刑法第33
      條第5款規定：「主刑之種類如下：五罰金：新臺幣1,000
      元以上，以百元計算之」。刑法施行法第1條之1規定：「
      中華民國94年1月7日刑法修正施行後，刑法分則編所定罰
      金之貨幣單位為新臺幣。94年1月7日刑法修正時，刑法分
      則編未修正之條文定有罰金者，自94年1月7日刑法修正施
      行後，就其所定數額提高為三十倍。但72年6月26日至94
      年1月7日新增或修正之條文，就其所定數額提高為三倍。
      」。經比較修正前、後關於科處罰金刑之最低刑度規定，
      自應以被告行為時之修正前法律較有利於被告。
    2.刑法第56條連續犯及第340條常業犯之規定，業於94年1月
      7 日修正公布刪除，並於95年7月1日施行，則被告之犯行
      ，因行為後新法業已刪除連續犯之規定，此刪除雖非犯罪
      構成要件之變更，但顯已影響行為人刑罰之法律效果，自
      屬法律有變更，依新法第2條第1項規定，比較新、舊法結
      果，以適用行為時法律即舊法論以連續犯、常業犯，較有
      利於被告（最高法院95年第8次刑事庭會議決議參照）。
    3.綜上比較，被告所為數幫助詐欺行為若以數罪併罰，當較
      不利於被告；依新修正刑法第2條第1項前段之規定，自應
      適用行為時之刑法第340條、第33條第5款規定以為處斷。
  (二)按刑法上之常業犯，並不以行為人無其他職業為要件，亦不
    以行為人以此為唯一之職業為必要，兼營他業或以他業為掩
    護均足當之，只要行為人有反覆從事某種行為，並以該項行
    為之所得供作日常生活給養所須，有此主觀之意思暨客觀之
    事實表現即為已足。故核同案被告癸○○、戊○○、庚○○
    所為，係犯刑法第340條之常業詐欺罪。同案被告癸○○、
    戊○○、庚○○與黃嘉浪、黃嘉錄、黃嘉銘、王隆源間，就
    上開犯行有犯意聯絡及行為分擔，應論共同正犯
  (三)次按刑法上之幫助犯，係對於犯罪與正犯有共同之認識，而
    以幫助之意思，對於正犯資以助力，而未參與實施犯罪之行
    為者而言（最高法院75年度台上字第1509號、84年度台上字
    第5998號、88年度台上字第1270號判決意旨參照）。是以，
    如未參與實施犯罪構成要件之行為，且係出於幫助之意思提
    供助力，即屬幫助犯，而非共同正犯。本件被告壬○○基於
    幫助之犯意，提供人頭帳戶存摺、金融卡及密碼等帳戶資料
    予該詐欺集團使用，再由該集團成員，以詐術使被害人陷於
    錯誤而匯出款項，經轉匯至被告壬○○所提供之帳戶，再伺
    機由同案被告癸○○、戊○○及庚○○提領，無證據證明被
    告壬○○有參與詐欺犯行之構成要件行為。故核被告壬○○
    所為，係犯刑法第30條第1項、第340條之幫助常業詐欺罪。
    其前後多次犯行，時間緊接，觸犯構成要件相同之罪名，為
    連續犯，應依刑法第56條之規定，以一罪論。又被告壬○○
    以幫助之意思，為常業詐欺罪構成要件以外之行為，幫助他
    人犯上開詐欺之罪，爰依刑法第30條第2項之規定，按正犯
    之刑減輕之。
三、原審據以論罪科刑，固非無見。惟查：(一)修正前刑法第340
    條罪名之本刑為「處一年以上七年以下有期徒刑，得併科
    5000元以下罰金」；依新舊法規定均不得易科罰金；原判決
    就被告壬○○部分准予易科罰金，尚有違誤。(二)被告壬○○
    共計轉手販賣二、三十本人頭帳戶等情節，業經被告壬○○
    於警詢、偵查中坦承犯罪，是被告壬○○犯罪時間甚長，犯
    罪情節重大，造成如判決所示之被害人損失甚鉅，犯後既無
    賠償被害人分文，亦無積極尋求和解之行為，原審僅以被告
    自白之犯後態度，即認無再犯之虞而為緩刑宣告，同有未洽
    。檢察官之上訴意旨執「不宜為緩刑之宣告」以指摘原判決
    不當，為有理由，且原判決復有上述(一)可議之處，自應由本
    院將原判決關於壬○○部分撤銷改判。爰審酌被告壬○○犯
    罪之動機在謀取不法財物，其年輕力壯，不思靠己勞力獲取
    正當報酬，兼衡本件被告壬○○提供帳戶供詐騙集團使用，
    助長詐騙集團財產犯罪之風氣，造成無辜民眾受騙而受有金
    錢損失，實為當今社會層出不窮之詐財事件所以發生之根源
    ，導致社會互信受損，擾亂金融交易往來秩序，且被害人多
    達數51人，及被告壬○○犯後已坦承犯行，尚知悔悟等一切
    情狀，量處處有期徒刑陸月。又，被告壬○○犯罪時間在96
    年4月24日以前，所為雖係幫助犯刑法第340條之常業詐欺罪
    ，然所宣告之刑在有期徒刑一年六月以下，合於減刑條件，
    故上揭宣告刑應減刑為有期徒刑參月。
四、公訴意旨另以：被告壬○○之所為涉犯洗錢防制法第9條第1
    項之幫助洗錢罪云云。惟按洗錢防制法之制定，旨在防止特
    定重大犯罪不法所得之資金或財產，藉由洗錢行為，諸如經
    由各種金融機關或其他交易管道，轉換成為合法來源之資金
    或財產，切斷資金與當初犯罪行為之關連性，隱匿犯罪行為
    或該資金不法來源或本質，使偵查機關無法藉由資金之流向
    追查犯罪行為人，其所保護之法益為國家對特定重大犯罪之
    追訴及處罰。又洗錢行為係指行為人為掩飾或隱匿自己重大
    犯罪所得財物或財產上之利益（洗錢防制法第2條第1款），
    或行為人掩飾、收受、搬運、寄藏、故買或牙保他人因重大
    犯罪所得財物或財產上之利益（同法第2條第2款）。除利用
    不知情之合法管道（如金融機關）為之外，其他使所得財物
    或利益之來源合法化，或改變該財物或利益之本質，以避免
    追訴處罰之掩飾、藏匿犯特定重大犯罪所得財產或利益之行
    為均屬之。若非先有犯罪所得或利益，再加以掩飾或隱匿，
    而係取得犯罪所得或利益之犯罪手段，或未合法化犯罪所得
    或利益之來源，而能一目了然來源之不法性，即非洗錢防制
    法所規範之對象。經查，本件詐欺集團利用被告壬○○所提
    供之帳戶，將詐欺所得之款項直接匯入該帳戶，該詐欺集團
    要求被害人將金錢匯入被告壬○○所提供之帳戶之行為，本
    即係該詐欺集團為實施其詐欺行為之犯罪手段，並非於取得
    財物後，另為掩飾、隱匿其詐欺所得之行為，亦非被告壬○○於該詐欺集團成員實施詐欺犯罪取得財物後，另由被告壬○○為之掩飾、隱匿行為，此自被害人接獲偽稱該詐欺集團
    電話，直接依指示至自動櫃員機或臨櫃或以語音轉帳方式將
    金錢匯入被告壬○○所提供之帳戶內等情可得而知，且偵查
    機關得藉由被害人將款項匯入被告壬○○提供之帳戶等情，
    一目瞭然資金來源之不法性，並得以追查資金之流向，資金
    與當初犯罪行為之關連性並未被切斷，與「掩飾」、「隱匿
    」之性質亦有不符，核與洗錢防制法第二條規定之洗錢行為
    構成要件有間，尚不得以洗錢防制法第9條第1項之幫助洗錢
    罪相繩；此部分被告壬○○之犯罪尚屬不能證明。惟因公訴
    人認此部分與上揭有罪部分有想像競合犯之關係，屬裁判上
    之一罪，爰不另為無罪之諭知。
五、被告壬○○經本院合法傳喚，無正當理由未於言詞辯論期日
    到庭，爰不待其陳述逕行判決。
據上論斷，應依刑事訴訟法第第371條、第369條第1項前段、第
364條、第299條第1項前段，刑法第2條第1項前段，修正前刑法
第340條、第30條第1項、第2項、第33條第5款，中華民國96年罪
犯減刑條例第2條第1項第3款，第7條第1項、第2項，判決如主文
。
本案經檢察官侯千姬到庭執行職務。
中　　華　　民　　國　　96　　年　　7 　　月　　19　　日
                  刑事第十庭    審判長法　官 陳博志
                                      法　官 李春地
                                      法　官 黃俊明
以上正本證明與原本無異。
如不服本判決，應於收受送達後十日內向本院提出上訴書狀，其
未敘述上訴之理由者並得於提起上訴後十日內向本院補提理由書
（均須按他造當事人之人數附繕本）。
                                      書記官 陳嘉文
中　　華　　民　　國　　96　　年　　7 　　月　　24　　日
附錄：本案論罪科刑法條全文
中華民國刑法第三百四十條：
以犯第三百三十九條之罪為常業者，處一年以上七年以下有期徒
刑，得併科五萬元以下罰金。
